最高法院刑事判決　　　　　　一○○年度台上字第二五二一號
上　 訴　 人　台灣高等法院台南分院檢察署檢察官
上訴人即被告　翁青山
上列上訴人等因被告偽造有價證券案件，不服台灣高等法院台南
分院中華民國九十九年八月十八日第二審判決（九十八年度上訴
字第三三一號，起訴案號：台灣嘉義地方法院檢察署八十七年度
偵字第六二五四、六三八四號；移送併辦案號：台灣嘉義地方法
院檢察署九十六年度偵緝字第七五六、七六二、七六三、七六四
、七六五、七六六號，九十七年度偵字第四一號，九十八年度偵
緝字第二二三號），提起上訴，本院判決如下：
    主  文
上訴駁回。
    理  由
按刑事訴訟法第三百七十七條規定，上訴於第三審法院，非以判
決違背法令為理由，不得為之。是提起第三審上訴，應以原判決
違背法令為理由，係屬法定要件。如果上訴理由書狀並未依據卷
內訴訟資料，具體指摘原判決不適用何種法則或如何適用不當，
或所指摘原判決違法情事，顯與法律規定得為第三審上訴理由之
違法情形，不相適合時，均應認其上訴為違背法律上之程式，予
以駁回。本件檢察官上訴意旨略以：(一)被告翁青山簽發予簡素綢
之十張本票，既於民國八十六年十月間已無法兌現，簡素綢此時
應已知受騙，豈會於八十七年二月二十六日，在被告簽發予東洋
租賃股份有限公司金額新台幣（下同）一千零五十七萬七千七百
元之本票上簽名蓋章為共同發票人，原判決遽認上開本票關於簡
素綢之簽名、蓋章並非偽造，有違經驗法則。(二)原判決雖認發票
日八十七年二月二十六日、金額一千零五十七萬七千七百元之本
票並非被告所偽造，然原審並未命被告書寫「簡素綢」三字送鑑
定，以查明該本票上「簡素綢」三字是否與被告所簽者相符。又
內政部警政署刑事警察局認該本票上「簡素綢」印文，因比對印
文不足而無法鑑定是否相同。乃原審未調取簡素綢其他印文再送
鑑定，或另送其他機關鑑定，即自行認定該本票上「簡素綢」印
文與簡素綢於八十六年十月一日在嘉義市西區戶政事務所留存之
印鑑卡印文，以肉眼觀察比對結果，尚無明顯事證足認有印文相
異情事，顯有應於審判期日調查之證據未予調查之違誤等語；本
件上訴人即被告翁青山上訴意旨略稱：(一)被告於八十五年間申請
設立証峰鋼鐵有限公司（下稱証峰公司）時，是以孫蜀嘉為公司
負責人，直至八十七年四月間方變更負責人為游東吉，然公司成
立至八十七年間，實際負責公司業務者係被告，此經孫蜀嘉證述
在卷。是被告自有權簽發原判決附表（下稱附表）八編號、
所示發票人為証峰公司之系爭二紙支票。雖該二紙支票同時蓋有
孫蜀嘉之印文，然從形式上以觀，發票人仍為証峰公司，孫蜀嘉
僅係証峰公司之法定代理人，而非以孫蜀嘉為共同發票人，縱認
被告未經孫蜀嘉同意而擅自偽造其印章並簽發該二紙支票，因孫
蜀嘉並未負發票人責任，被告自不該當偽造有價證券罪之構成要
件。原判決遽認被告係犯刑法第二百零一條偽造有價證券罪，有
適用法則不當之違法。(二)公司負責人變更應經主關機關核准變更
登記後始生效力，公司始得據以向銀行申請印鑑變更。本件主管
機關至八十七年四月十四日，始將証峰公司負責人變更為游東吉
，被告自得於八十七年四月十四日簽發以孫蜀嘉為負責人之証峰
公司支票。原判決逕以孫蜀嘉向主關機關申請變更負責人之日起
，認孫蜀嘉無權簽發系爭支票，及授權被告使用萬通商業銀行（
下稱萬通銀行）之支票至八十七年四月七日，尚有未洽。(三)原判
決認被告偽造附表八編號、所示付款人為萬通銀行支票，然
系爭二紙支票之付款人為第一商業銀行新西分行（下稱一銀新西
分行），原判決理由與卷內資料顯然不符，自有判決理由矛盾之
違誤。(四)依告訴人三嫈企業股份有限公司（下稱三嫈公司）告訴
狀所載：後續支票屆期均遭退票等語，顯見被告簽發系爭二紙支
票之時間，應為八十七年四月十日前，足認被告此部分所述與事
實不符，原判決未傳訊該公司人員，復未審酌告訴人三嫈公司告
訴狀之記載內容，逕認系爭二紙支票之簽發時間，自有應於審判
期日調查之證據未予調查之違法云云。惟查，原判決依憑被告部
分不利於己之供述，證人孫蜀嘉、簡素綢、蕭松呈、邱錦媚之證
詞，附表一至九所示之支票、退票理由單、本票、嘉義縣政府九
十七年一月十一日府城工字第九七００一四九一五號函、第一商
業銀行新西分行九十八年四月二十九日（九八）一新西存字第五
二號函檢附支票存款開戶申請及往來約定書、支票存款戶聲明書
、公司設立登記事項卡、身分證影本，經濟部中部辦公室函及所
附公司變更登記資料、章程、股東同意書、經濟部公司執照等證
據，資以認定被告有原判決事實所記載之犯罪事實，因而撤銷第
一審之科刑判決，依修正前連續犯、牽連犯規定，改判從一重論
處上訴人連續意圖供行使之用，而偽造有價證券罪刑（處有期徒
刑四年，併為從刑之諭知），已詳述其所依憑之證據及認定之理
由。對於被告辯稱：孫蜀嘉將支票印鑑章（圓形章）取回後，仍
有參與証峰公司營運，有時亦會用圓形章開票，伊為求方便而持
方形章蓋立附表八編號、之支票，並無偽造犯意云云。經綜
合調查證據之結果，認係卸責之詞，不足採信，分別在判決理由
內詳予指駁，並說明其證據取捨及判斷之理由。且敘明：(1)附表
八編號、支票上「孫蜀嘉」之「隸體方形印文」，與孫蜀嘉
以証峰公司負責人名義，在一銀新西分行所申請之支票存款戶之
印鑑章為「圓形章」，及証峰公司之公司設立變更登記事項卡上
負責人印鑑章係「楷體方形章」，迥然不同。且孫蜀嘉自八十七
年四月八日由游東吉承受其股份，於同年月十四日變更登記，已
非証峰公司負責人，並退出公司經營，自無權以証鋒公司法人之
代表人名義簽發該公司名義之任何票據。孫蜀嘉授權上訴人使用
其名義申請之銀行支票，期間亦至其退出証峰公司為止。(2)被告
向三嫈公司購買鋼材係採月結制，並簽發三個月之遠期支票用以
擔保貨款，則附表八編號、所示之支票，發票日分別為八十
七年四月間及同年五月間所簽發。(3)孫蜀嘉自八十七年四月八日
起即非証峰公司之代表人，無權以証峰公司之代表人名義簽發証
峰公司之任何票據。被告當時亦非証峰公司之代表人，其簽發証
峰公司之附表八編號、所示之支票，自無孫蜀嘉之授權，被
告以孫蜀嘉為代表人簽發上開支票，自屬偽造有價證券等語甚詳
。又公訴意旨另以：被告於八十五年六月十七日冒用陳王只名義
，領得揚山公司負責人陳王只聯邦商業銀行嘉義分行帳號000
00000000號空白支票簿，及於八十五年底至八十六年間
，持証峰公司負責人孫蜀嘉萬通商業銀行嘉義分行帳號五三五號
支票簿，偽造陳王只、孫蜀嘉為公司負責人名義，而開立如附表
一編號一、至、編號二、、編號三、、編號五、、
編號六、、編號七、至、編號八、、編號九、
至、編號十、所示支票（共計二十二張支票）予附表一編號
一至三、五至十所示公司，用以購入鋼材貨物，認被告涉犯刑法
第二百零一條第一項偽造有價證券罪嫌云云。經綜合調查證據之
結果，認該部分犯罪尚屬不能證明，以公訴意旨認該部分與上開
論罪科刑部分，為連續犯、牽連犯之裁判上一罪關係，而不另為
無罪之諭知，及附表移送併辦六、八關於偽造有價證券部分（見
原判決理由欄丙、壹、貳），不能證明其犯行，退回檢察官偵辦
，亦在判決內加以敘明。原判決所為論述，核與卷證資料相符，
從形式上觀察，並無足以影響判決結果之違背法令之情形。按：
(一)認事採證、證據之取捨及證據證明力之判斷，俱屬事實審法院
之職權，苟無違背證據法則，自不能指為違法。本件原審綜合被
告部分不利於己之供述，證人孫蜀嘉、簡素綢、蕭松呈、邱錦媚
之證詞，附表一至九所示之支票、退票理由單、本票、嘉義縣政
府九十七年一月十一日府城工字第九七００一四九一五號函、第
一商業銀行新西分行九十八年四月二十九日（九八）一新西存字
第五二號函檢附支票存款開戶申請及往來約定書、支票存款戶聲
明書、公司設立登記事項卡、身分證影本，經濟部中部辦公室函
及所附公司變更登記資料、章程、股東同意書、經濟部公司執照
等證據，據此認定被告有本件之犯罪事實。對於被告之辯解，認
不足採，已分別在判決內詳述其認事採證、證據取捨及判斷之理
由，核與證據法則無違，為其職權之適法行使，自不能指為違法
。本件原判決已敘明孫蜀嘉自八十七年四月八日取回証峰公司支
票印鑑章，其股份並於同年月十四日登記變更為游東吉後，即非
証峰公司之代表人，無權以該公司代表人名義簽發証峰公司之支
票，而被告當時亦非証峰公司之代表人，其簽發附表八編號、
証峰公司支票，自未經授權，而屬偽造有價證券等情。雖所蓋
用偽造孫蜀嘉印章部分，係代表証峰公司之法定代理人，然其已
非証峰公司代表人，被告亦非該公司代表人，又未經授權而簽發
証峰公司名義之支票，仍屬無權冒用証峰公司名義簽發支票，自
係偽造有價證券，被告上訴意旨(一)並未依卷內訴訟資料為具體之
指摘，或徒憑己意，就屬原審採證認事職權之適法行使，及原判
決已說明事項，任意指摘為違法，核非適法之第三審上訴理由。
(二)原判決事實認定孫蜀嘉之証峰公司股份由游東吉承受，並於八
十七年四月十四日變更登記等情，於理由內亦謂孫蜀嘉授權被告
期間係八十六年十月至八十七年四月八日退股、變更負責人為止
等語，關於孫蜀嘉授權期間尚無矛盾。至原判決理由欄五、(三)雖
記載孫蜀嘉授權被告使用其名義所申請之系爭萬通銀行之支票等
語，而系爭附表八編號、証峰公司支票付款人則係第一商業
銀行新西分行。惟原判決理由內已敘明上開支票係向第一商業銀
行新西分行所申請使用等語（見原判決第十六頁第十三至十四行
），並於附表八編號、明確記載該支票之票號、發票日、金
額等事項（見原判決第三十八頁附表八），原判決理由記載系爭
支票為萬通商業銀行支票，應係誤載，且對原判決本旨並無影響
，被告上訴意旨(二)(三)所指，尚非適法之第三審理由。(三)原判決已
依憑被告之供述，參酌証峰公司已陷於經營不善，資金運用應屬
相當困難，認定系爭附表八編號、証峰公司支票係被告簽發
三個月遠期支票用以擔保貨款，應為可信等情，與經驗法則、論
理法則無違，自無不合。至告訴人三嫈公司告訴狀僅泛稱支票簽
發及退票情形，原判決未予說明，亦未傳喚該公司人員，均無礙
於原判決之基礎，被告上訴意旨(四)所指，亦非適法之第三審上訴
理由。(四)原判決理由欄丙、壹關於退回附表移送併案八，被告於
八十年初某日，在不詳地點，未經簡素綢授權，於發票日八十七
年二月二十六日、受款人東洋租賃股份有限公司、票面金額一千
零五十七萬七千七百元之本票共同發票人欄位上，偽造簡素綢之
簽名、印文部分（見原判決第二一至二三頁），已於理由內敘明
該本票上簡素綢之簽名經鑑定結果，與簡素綢親自簽名之筆跡相
同，雖該本票上簡素綢之印文因比對印文不足無法認定是否相同
，然該印文與簡素綢在戶政事務所之印文，以肉眼觀察比對，其
「簡素綢」印文三字之書體、字體排列位置、大小、紋路粗細及
印文筆畫相關位置及佈局極為相似難辨、印文齊頭及齊尾線均相
同，尚無明顯事證足認有印文相異情事，該簽名及印文應係簡素
綢親自簽署及蓋立，移送併辦偽造有價證券部分，與被告論罪科
刑部分並無連續犯或牽連犯之裁判上一罪關係，自無從併予審理
，而退回檢察官偵辦等語。簡素綢既已親自簽名於該本票上，而
印文與其真正印文，外形亦無顯然不同，自足認該印文亦為其蓋
立，所為論述，與經驗、論理法則尚無不合，原審認無再將該印
文送請鑑定之必要，為其職權之適法行使，尚無檢察官上訴意旨
所指之違誤。檢察官及被告上訴意旨所指，或對於原判決究竟如
何違背法令，並未依卷內訴訟資料為具體之指摘，或徒憑己意，
就屬原審採證認事職權之適法行使，及原判決已說明或於本旨不
生影響之事項，任意指摘為違法，核與法律規定得為第三審上訴
理由之違法情形，均不相適合，應認其等上訴均違背法律上之程
式，予以駁回。至原判決認被告牽連犯刑法第三百三十九條第一
項詐欺取財罪部分，核屬刑事訴訟法第三百七十六條第四款所定
不得上訴於第三審之案件，其牽連之重罪（行使偽造有價證券及
行使偽造私文書罪）部分之上訴既不合法，則對於不得上訴第三
審部分，即無從審究，應併駁回。附表移送併辦六、八關於偽造
有價證券、詐欺取得印章部分（見原判決理由欄丙、壹、貳），
應另由檢察官偵辦，併予指明。
據上論結，應依刑事訴訟法第三百九十五條前段，判決如主文。
中    華    民    國  一○○  年    五    月   十二   日
                      最高法院刑事第十庭
                          審判長法官  黃  一  鑫  
                                法官  張  春  福  
                                法官  林  勤  純  
                                法官  陳  國  文  
                                法官  宋  明  中  
本件正本證明與原本無異
                                      書  記  官  
中    華    民    國  一○○  年    五    月   十八   日
                                                      V